---
title: ""
author: ""
date: "`r Sys.Date()`"
format: pdf
geometry:
  - left = 2.5cm
  #- textwidth=7in
  - top = 2.0cm
  - right = 2.5cm
header-includes:
  - \usepackage{fancyhdr} 
  - \usepackage{ragged2e} 
  - \usepackage{geometry} 
  - \usepackage{amsmath, amsfonts, amssymb, latexsym, amsthm, amsfonts} 
  - \usepackage{float} 
  - \usepackage{subcaption} 
  - \usepackage[dvips]{psfrag} 
  - \usepackage{enumerate} 
  - \usepackage{graphicx} 
  - \usepackage{caption} 
  - \usepackage{multirow}  % Para tablas
  - \usepackage{flushend} 
  - \usepackage{hyperref}

---

\renewcommand{\tablename}{Tabla}
\renewcommand{\figurename}{Figura}
\renewcommand{\refname}{References}

\renewcommand{\footrulewidth}{0.4pt}
\renewcommand{\headrulewidth}{0.4pt}
\hypersetup{
colorlinks=true,
linkcolor=blue,
filecolor=magenta,
urlcolor=cyan,
pdftitle={Proyecto de Módulo},
bookmarks=true,
pdfpagemode=FullScreen,
}


```{r setup, include=FALSE}
knitr::opts_chunk$set(echo = FALSE, message = FALSE, comment = FALSE, warning = FALSE)
```


\pagestyle{fancy}
\fancyhead[R]{}
\fancyhead[L]{\footnotesize{Caso de estudios }}
\fancyfoot[L]{\includegraphics[height=0.5cm]{imagenes/logoc.png}}
\fancyfoot[R]{}




\title{
\LARGE{
Impacto de las varadas de vehículos del SITM en las pérdidas económicas y la percepción del servicio en Cartagena
}}




\author{Alexander Sánchez González \thanks{ Universidad Tecnológica de
Bolívar, Colombia, e-mail: \url{sancheza@utb.edu.co}, ID: T00054514}
\and Amparo Hazbun Martinez \thanks{ Universidad Tecnológica de
Bolívar, Colombia, e-mail: \url{ahazbun@utb.edu.co}, ID: T000XXXXX}
\and Maria Mercedes Romero Racine \thanks{ Universidad Tecnológica de
Bolívar, Colombia, e-mail: \url{mracine@utb.edu.co}, ID: T000XXXXX}
\and Misael Jose Pastrana Fuentes \thanks{ Universidad Tecnológica de
Bolívar, Colombia, e-mail: \url{pastranam@utb.edu.co}, ID: T000XXXXX}
} 






\begin{@twocolumnfalse}
\maketitle

\begin{center}\rule{12cm}{0.3mm} \end{center}

\begin{center}
\textbf{Resumen} 
\end{center}

\justify


\textbf{Antecedentes:}

El análisis de las fallas en los sistemas de transporte masivo ha sido ampliamente estudiado debido a su impacto en la economía, la calidad del servicio y el bienestar de la población. La eficiencia del sistema influye directamente en los niveles de satisfacción de los ciudadanos, afectando su experiencia de movilidad dentro de la ciudad. Investigaciones como \textbf{Sistemas Masivos de Transporte y sus Efectos en la Sostenibilidad e Innovación en América Latina} resaltan la importancia de una gestión estratégica que permita minimizar costos y optimizar la operatividad. La implementación de mantenimiento preventivo y la adecuada administración de los recursos resultan fundamentales para reducir interrupciones en el servicio y mejorar su continuidad. Por otro lado, el \textbf{Estudio sobre Sistemas Integrados de Transporte Masivo en Colombia} analiza los desafíos y avances en la gestión de estos sistemas a nivel nacional. Sus hallazgos refuerzan la necesidad de fortalecer estrategias de mantenimiento y modernización de flotas para mejorar la eficiencia operativa.

Asimismo, el estudio \textbf{Influencia de los Sistemas de Transporte Masivo en la Movilidad Inteligente} resalta la importancia de la tecnología en la detección y prevención de fallas. Con el uso de herramientas digitales y sistemas de monitoreo se permite reducir pérdidas económicas y mejorar la experiencia del usuario. Su aplicación en el \textbf{Sistema Integrado de Transporte Masivo (SITM) de Cartagena} podría ser una estrategia efectiva para optimizar el funcionamiento y disminuir la frecuencia de varadas.
\newpage


\textbf{Objetivos:}

Objetivo general:

Analizar el impacto de las varadas de los vehículos del Sistema Integrado de Transporte Masivo (SITM) de la ciudad de Cartagena en las pérdidas económicas de la empresa operadora y en la calidad del servicio percibida por los usuarios.

Objetivos específicos:

\begin{enumerate}
    \item Identificar las rutas y ubicaciones con mayor frecuencia y costos de varadas.
    \item Determinar las principales causas operativas asociadas a las varadas y su relación con la satisfacción del usuario.
    \item Cuantificar las pérdidas económicas generadas por las varadas de los vehículos del SITM, considerando costos operativos, de mantenimiento y los tiempos improductivos.
\end{enumerate}

\textbf{Método:}
Se realizó un estudio transversal descriptivo sobre una base de datos de fallas en vehículos del Sistema Integrado de Transporte Masivo (SITM) de la ciudad de Cartagena. El análisis abarcó desde el 1 de septiembre de 2024 hasta el 1 de agosto de 2025. Para las variables cualitativas, se estimaron frecuencias absolutas y relativas, mientras que las variables cuantitativas se resumieron utilizando medidas de tendencia central y de dispersión, como medias y desviaciones estándar. La estimación del costo de oportunidad se calculó teniendo en cuenta el número máximo de personas que los vehículos pueden transportar, multiplicado por el costo total de la tarifa vigente en 2024, que era de 3000 pesos.

\textbf{Resultados:}



\begin{enumerate}
    \item Durante los siete meses del estudio, se registró un total de 3,635 fallas. Las rutas X106 (546 fallas) y X104 (524 fallas) presentaron el mayor número de incidencias. Asimismo, se observa que el tipo de vehículo con mayor frecuencia de averías es el Padrón, con un total de 2,484 fallas, lo que representa el 68\% del total.
    
    \item Se evidencia que las fallas ocurren principalmente en el Patio Portal, con un total de 1,176 incidentes (37\%), seguido por la Estación Bodeguita con 655 fallas (20\%) y la Terminal con 191 fallas (5.9\%). Estas averías suelen presentarse entre las 5:30 p.m. y las 7:00 p.m. En cuanto a las causas, el problema más frecuente es la falla en el sistema de aire comprimido, con 292 casos (18\%), seguido por altas temperaturas y riesgos de daños en componentes y motores, con 230 reportes (14\%). Otra avería común es el mal funcionamiento de las puertas, que representa 158 casos (9.8\%).
    
    \item En términos de costos, se identificó que la mediana de los costos de oportunidad sugiere que el 50\% de los valores mínimos son inferiores a 900,000 pesos, mientras que la otra mitad supera este valor. Por otro lado, el costo mínimo promedio de oportunidad calculado fue de 20,519,571 pesos colombianos por día de vehículo varado, mientras que el valor máximo alcanzó los 43,889,084 pesos colombianos, lo que representaría una pérdida promedio de 1,545 usuarios.
\end{enumerate}

\textbf{Conclusión:}

En conclusión, la recurrencia de varadas y sus consecuencias evidencian la necesidad de \textbf{optimizar los procesos de mantenimiento}, implementar \textbf{estrategias de prevención de fallas} y considerar \textbf{mejoras en la infraestructura vehicular}. Abordar estos aspectos no solo contribuiría a reducir los costos operativos, sino que también mejoraría la experiencia del usuario y la continuidad del servicio, fortaleciendo así la eficiencia y sostenibilidad del SITM.

Esto se desprende del análisis de las varadas de los vehículos del \textbf{Sistema Integrado de Transporte Masivo (SITM)}, donde se identificó que estas generan un impacto significativo tanto en las \textbf{pérdidas económicas de la empresa operadora} como en la \textbf{calidad del servicio percibida por los usuarios}.

Desde una perspectiva financiera, las interrupciones en el servicio generan costos elevados, con un costo mínimo promedio de \textbf{20,519,571 pesos colombianos por día varado}, alcanzando hasta \textbf{43,889,084 pesos} en los escenarios más críticos. Esto no solo representa un riesgo financiero considerable para la empresa, sino que además implica una pérdida diaria estimada de \textbf{1,545 usuarios}, afectando la sostenibilidad del sistema y la confianza de los usuarios.

Por su parte, en términos operativos, las fallas ocurren con mayor frecuencia en puntos clave como \textbf{el Patio Portal (37\%)}, \textbf{la Estación Bodeguita (20\%)} y \textbf{la Terminal (5.9\%)}, concentrándose en horarios críticos entre \textbf{las 5:30 p. m.} y \textbf{las 7:00 p. m.} Los problemas más recurrentes afectan a los buses en los sistemas de \textbf{aire comprimido (32\%)} y \textbf{motor (23\%)}, así como en subsistemas esenciales como \textbf{los frenos (16\%)} y \textbf{el sistema de refrigeración (16\%)}.

Esta alta incidencia de fallas se presenta especialmente en los vehículos de tipología \textbf{Padrón (68\%)}, lo que sugiere que ciertos modelos requieren \textbf{mayor mantenimiento o actualización} para reducir la frecuencia de varadas y mejorar la confiabilidad del sistema. Además, las fallas en el \textbf{sistema de aire comprimido (18\%)} y los riesgos derivados de \textbf{altas temperaturas en los componentes} y en \textbf{el motor (14\%)} destacan como factores clave que deben ser atendidos para mejorar la eficiencia del servicio, reducir la afectación al mismo y, en consecuencia, incrementar las ganancias producto de su operación.



\textbf{\textit{Palabras clave:}}
Varadas, Pérdidas económicas, Calidad del servicio, Usuarios, SITM (Sistema Integrado de Transporte Masivo).


\begin{center}\rule{12cm}{0.3mm} \end{center}
\end{@twocolumnfalse}


## 1. Introducción

El Sistema Integrado de Transporte Masivo (SITM) en la ciudad de Cartagena desempeña un papel fundamental en la movilidad urbana. Su correcto funcionamiento depende en gran medida del estado de la flota y de la eficiencia operativa de los vehículos. En consecuencia, uno de los desafíos más recurrentes que enfrentan estos sistemas son las averías de los vehículos o las interrupciones operativas, las cuales generan impactos significativos tanto para la empresa operadora como para los usuarios. Estas averías implican costos operativos y de mantenimiento asociados con el tiempo improductivo. Para los usuarios, estas fallas se traducen en retrasos, incomodidades y una pérdida de confianza en el sistema.

Este estudio tiene como objetivo analizar de manera integral estas fallas dentro del SITM, comenzando por la identificación de los costos asociados, así como las rutas y ubicaciones donde ocurren con mayor frecuencia, con el fin de identificar patrones operativos críticos.
Finalmente, el estudio busca cuantificar las pérdidas económicas derivadas de las averías, destacar las principales áreas de impacto y evaluar las consecuencias negativas para los usuarios, con el objetivo final de mejorar la transparencia y reconstruir la confianza en el sistema. En base a este contexto, surge la siguiente pregunta de investigación:
¿Cuál es el impacto de las averías de los vehículos en el Sistema Integrado de Transporte Masivo (SITM) de Cartagena sobre las pérdidas económicas de la empresa operadora y la calidad percibida del servicio por parte de los usuarios?

## 2. Datos

Los datos recopilados corresponden a una muestra representativa de autobuses y rutas dentro del Sistema Integrado de Transporte Masivo (SITM) de la ciudad; por lo tanto, no cubren la totalidad del sistema. Además, el análisis está limitado a un período de siete meses. La información fue proporcionada por una de las empresas operadoras del sistema. Se recolectaron datos tanto cualitativos como cuantitativos, aunque predominan los últimos. A continuación, se presenta un resumen detallado de los tipos y cantidades de datos finales que se utilizarán en el análisis.

```{r}
# Cargar las librerías necesarias
library(readxl)
library(dplyr)
library(knitr)
library(kableExtra)

# Cargar los datos desde el archivo Excel
datos <- read_excel("../Dashboard_Presentacion/df_final.xlsx", sheet = "Sheet1")

# Obtener los tipos de variables
tipos_variables <- sapply(datos, class)

# Calcular la cantidad de variables por tipo, ajustando las observaciones
num_cuantitativas <- sum(sapply(datos, is.numeric)) - 1  # Restamos year_falla, que ahora es Date/Time
num_cualitativas <- sum(sapply(datos, is.character)) - 2  # Restamos varado y afectacion_al_usuario, que son booleanas
num_fechas <- sum(sapply(datos, inherits, what = c("POSIXct", "POSIXt"))) + 1  # Agregamos year_falla
num_booleanas <- 2  # Contamos varado y afectacion_al_usuario como booleanas

# Crear un resumen con la cantidad de variables por tipo
tabla_resumen <- data.frame(
  Tipo = c("Cuantitativa", "Cualitativa", "Fecha/Hora", "Booleana"),
  Cantidad = c(num_cuantitativas, num_cualitativas, num_fechas, num_booleanas)
)

# Mostrar el resumen en el PDF como tabla
kable(
  tabla_resumen, 
  format = "latex", 
  caption = "Cantidad de Variables por Tipo", 
  label = "tabla-resumen"
) %>%
  kable_styling(position = "center", latex_options = "H")
```
```{r}
# Listar las variables por tipo
vars_cuantitativas <- names(datos)[sapply(datos, is.numeric) & names(datos) != "year_falla"]   # Variables cuantitativas
vars_cualitativas <- names(datos)[sapply(datos, is.character) & !(names(datos) %in% c("varado", "afectacion_al_usuario"))] # Variables cualitativas
vars_fecha <- c(names(datos)[sapply(datos, inherits, what = c("POSIXct", "POSIXt"))], "year_falla")  # Variables de tipo fecha
vars_booleanas <- c("varado", "afectacion_al_usuario")  # Variables booleanas

# Crear una tabla con las variables por tipo y una breve descripción
lista_variables <- data.frame(
  Tipo = c(
    rep("Cuantitativa", length(vars_cuantitativas)),
    rep("Cualitativa", length(vars_cualitativas)),
    rep("Fecha/Hora", length(vars_fecha)),
    rep("Booleana", length(vars_booleanas))
  ),
  Variable = c(vars_cuantitativas, vars_cualitativas, vars_fecha, vars_booleanas),
  Descripción = c(
    # Descripciones para variables cuantitativas
    "Costo asociado al tiempo de varado del vehículo",
    "Número máximo de viajes realizados",
    "Número mínimo de viajes realizados",
    "Número total de usuarios por ruta",
    "Tiempo de retraso en minutos u horas",
    "Día en que se presentó el varado",
    "Número mínimo de pasajeros",
    "Número máximo de pasajeros",
    "Costo del varado (estimación mínima)",
    "Costo del varado (estimación máxima)",

    # Descripciones para variables cualitativas
    "Sistema de reporte por parte del área operativa",
    "Número o identificador de la ruta",
    "Lugar donde ocurrió la falla",
    "Identificador o placa del vehículo",
    "Categoría o tipología de la falla",
    "Kilometraje al momento de la falla",
    "Nombre del operador del vehículo",
    "Hora del incidente",
    "Detalle o notas sobre el incidente",
    "Decisión tomada frente a la falla",
    "Orden de trabajo asociada a la falla",
    "Técnico responsable de la reparación",
    "Sistema involucrado en la falla",
    "Subsistema involucrado en la falla",
    "Componente de referencia causante de la falla",
    "Componente afectado",
    "Adjetivo calificativo de la falla",
    "Consecuencia generada por la falla",
    "Estado o resolución de la falla",
    "Observaciones adicionales",
    "Indica si el día fue hábil o no",
    "Mes en el que ocurrió la falla",
    "Hora en que se reanuda la operación",

    # Descripciones para variables de tipo fecha/hora
    "Fecha en que ocurrió la falla",
    "Fecha y hora del retraso generado por la falla",
    "Nueva fecha asignada tras la falla",
    "Año en que se presentó la falla",

    # Descripciones para variables booleanas
    "Indica si el vehículo quedó varado (Sí/No)",
    "Indica si el usuario fue afectado (Sí/No)"
  )
)

# Mostrar la lista de variables en el PDF como tabla
kable(
  lista_variables, 
  format = "latex", 
  caption = "Listado de Variables con Descripciones", 
  label = "descripciones-variables"
) %>%
  kable_styling(position = "center", latex_options = "H")
```


## 3. Materiales y Métodos

## 4. Resultados y Discusión

## 5. Conclusiones y Recomendaciones

## Agradecimientos

## Apéndice A. Enlace al conjunto de datos

\newpage

\begin{thebibliography}{01}
\bibitem{jorge} Referencia n\'umero uno.
\bibitem{2} Referencia n\'umero dos.
\bibitem{3} Referencia n\'umero tres.
\bibitem{Baz} \textsc{Bazaraa, M.S., J.J. Jarvis} y \textsc{H.D. Sherali},
\textit{Programaci\'on lineal y flujo en redes}, segunda edici\'on,Limusa, M\'exico, DF, 2004.
\end{thebibliography}




