---
title: ""
author: ""
date: "`r Sys.Date()`"
format: pdf
geometry:
  - left = 2.5cm
  #- textwidth=7in
  - top = 2.0cm
  - right = 2.5cm
header-includes:
  - \usepackage{fancyhdr} 
  - \usepackage{ragged2e} 
  - \usepackage{geometry} 
  - \usepackage{amsmath, amsfonts, amssymb, latexsym, amsthm, amsfonts} 
  - \usepackage{float} 
  - \usepackage{subcaption} 
  - \usepackage[dvips]{psfrag} 
  - \usepackage{enumerate} 
  - \usepackage{graphicx} 
  - \usepackage{caption} 
  - \usepackage{multirow}  % Para tablas
  - \usepackage{flushend} 
  - \usepackage{hyperref}

---

\renewcommand{\tablename}{Tabla}
\renewcommand{\figurename}{Figura}
\renewcommand{\refname}{References}

\renewcommand{\footrulewidth}{0.4pt}
\renewcommand{\headrulewidth}{0.4pt}
\hypersetup{
colorlinks=true,
linkcolor=blue,
filecolor=magenta,
urlcolor=cyan,
pdftitle={Proyecto de Módulo},
bookmarks=true,
pdfpagemode=FullScreen,
}


```{r setup, include=FALSE}
knitr::opts_chunk$set(echo = FALSE, message = FALSE, comment = FALSE, warning = FALSE)
```


\pagestyle{fancy}
\fancyhead[R]{}
\fancyhead[L]{\footnotesize{Caso de estudios }}
\fancyfoot[L]{\includegraphics[height=0.5cm]{imagenes/logoc.png}}
\fancyfoot[R]{}




\title{
\LARGE{
Impacto de las varadas de vehículos del SITM en las pérdidas económicas y la percepción del servicio en Cartagena
}}




\author{Alexander Sánchez González \thanks{ Universidad Tecnológica de
Bolívar, Colombia, e-mail: \url{sancheza@utb.edu.co}, ID: T00054514}
\and Amparo Hazbun Martinez \thanks{ Universidad Tecnológica de
Bolívar, Colombia, e-mail: \url{ahazbun@utb.edu.co}, ID: T00050408}
\and Maria Mercedes Romero Racine \thanks{ Universidad Tecnológica de
Bolívar, Colombia, e-mail: \url{mracine@utb.edu.co}, ID: T00079867}
\and Misael Jose Pastrana Fuentes \thanks{ Universidad Tecnológica de
Bolívar, Colombia, e-mail: \url{pastranam@utb.edu.co}, ID: T00092786}
} 






\begin{@twocolumnfalse}
\maketitle

\begin{center}\rule{12cm}{0.3mm} \end{center}

\begin{center}
\textbf{Resumen} 
\end{center}

\justify


\textbf{Antecedentes:}

El análisis de las fallas en los sistemas de transporte masivo ha sido ampliamente estudiado debido a su impacto en la economía, la calidad del servicio y el bienestar de la población. La eficiencia del sistema influye directamente en los niveles de satisfacción de los ciudadanos, afectando su experiencia de movilidad dentro de la ciudad. Investigaciones como \textbf{Sistemas Masivos de Transporte y sus Efectos en la Sostenibilidad e Innovación en América Latina} resaltan la importancia de una gestión estratégica que permita minimizar costos y optimizar la operatividad. La implementación de mantenimiento preventivo y la adecuada administración de los recursos resultan fundamentales para reducir interrupciones en el servicio y mejorar su continuidad. Por otro lado, el \textbf{Estudio sobre Sistemas Integrados de Transporte Masivo en Colombia} analiza los desafíos y avances en la gestión de estos sistemas a nivel nacional. Sus hallazgos refuerzan la necesidad de fortalecer estrategias de mantenimiento y modernización de flotas para mejorar la eficiencia operativa.

Asimismo, el estudio \textbf{Influencia de los Sistemas de Transporte Masivo en la Movilidad Inteligente} resalta la importancia de la tecnología en la detección y prevención de fallas. Con el uso de herramientas digitales y sistemas de monitoreo se permite reducir pérdidas económicas y mejorar la experiencia del usuario. Su aplicación en el \textbf{Sistema Integrado de Transporte Masivo (SITM) de Cartagena} podría ser una estrategia efectiva para optimizar el funcionamiento y disminuir la frecuencia de varadas.
\newpage


\textbf{Objetivos:}

Objetivo general:

Analizar el impacto de las varadas de los vehículos del Sistema Integrado de Transporte Masivo (SITM) de la ciudad de Cartagena en las pérdidas económicas de la empresa operadora y en la calidad del servicio percibida por los usuarios.

Objetivos específicos:

\begin{enumerate}
    \item Identificar las rutas y ubicaciones con mayor frecuencia y costos de varadas.
    \item Determinar las principales causas operativas asociadas a las varadas y su relación con la satisfacción del usuario.
    \item Cuantificar las pérdidas económicas generadas por las varadas de los vehículos del SITM, considerando costos operativos, de mantenimiento y los tiempos improductivos.
\end{enumerate}

\textbf{Método:}
Se realizó un estudio transversal descriptivo sobre una base de datos de fallas en vehículos del Sistema Integrado de Transporte Masivo (SITM) de la ciudad de Cartagena. El análisis abarcó desde el 1 de septiembre de 2024 hasta el 1 de agosto de 2025. Para las variables cualitativas, se estimaron frecuencias absolutas y relativas, mientras que las variables cuantitativas se resumieron utilizando medidas de tendencia central y de dispersión, como medias y desviaciones estándar. La estimación del costo de oportunidad se calculó teniendo en cuenta el número máximo de personas que los vehículos pueden transportar, multiplicado por el costo total de la tarifa vigente en 2024, que era de 3000 pesos.


\textbf{\textit{Palabras clave:}}
Varadas, Pérdidas económicas, Calidad del servicio, Usuarios, SITM (Sistema Integrado de Transporte Masivo).


\begin{center}\rule{12cm}{0.3mm} \end{center}
\end{@twocolumnfalse}


## 1. Introducción

El Sistema Integrado de Transporte Masivo (SITM) en la ciudad de Cartagena desempeña un papel fundamental en la movilidad urbana. Su correcto funcionamiento depende en gran medida del estado de la flota y de la eficiencia operativa de los vehículos. En consecuencia, uno de los desafíos más recurrentes que enfrentan estos sistemas son las averías de los vehículos o las interrupciones operativas, las cuales generan impactos significativos tanto para la empresa operadora como para los usuarios. Estas averías implican costos operativos y de mantenimiento asociados con el tiempo improductivo. Para los usuarios, estas fallas se traducen en retrasos, incomodidades y una pérdida de confianza en el sistema.

Este estudio tiene como objetivo analizar de manera integral estas fallas dentro del SITM, comenzando por la identificación de los costos asociados, así como las rutas y ubicaciones donde ocurren con mayor frecuencia, con el fin de identificar patrones operativos críticos.
Finalmente, el estudio busca cuantificar las pérdidas económicas derivadas de las averías, destacar las principales áreas de impacto y evaluar las consecuencias negativas para los usuarios, con el objetivo final de mejorar la transparencia y reconstruir la confianza en el sistema. En base a este contexto, surge la siguiente pregunta de investigación:
¿Cuál es el impacto de las averías de los vehículos en el Sistema Integrado de Transporte Masivo (SITM) de Cartagena sobre las pérdidas económicas de la empresa operadora y la calidad percibida del servicio por parte de los usuarios?

## 2. Datos

Los datos recopilados corresponden a una muestra representativa de autobuses y rutas dentro del Sistema Integrado de Transporte Masivo (SITM) de la ciudad; por lo tanto, no cubren la totalidad del sistema. Además, el análisis está limitado a un período de siete meses. La información fue proporcionada por una de las empresas operadoras del sistema. Se recolectaron datos tanto cualitativos como cuantitativos, aunque predominan los últimos. A continuación, se presenta un resumen detallado de los tipos y cantidades de datos finales que se utilizarán en el análisis.

```{r}
# Cargar las librerías necesarias
library(readxl)
library(dplyr)
library(knitr)
library(kableExtra)

# Cargar los datos desde el archivo Excel
datos <- read_excel("../Dashboard_Presentacion/df_final.xlsx", sheet = "Sheet1")

# Obtener los tipos de variables
tipos_variables <- sapply(datos, class)

# Calcular la cantidad de variables por tipo, ajustando las observaciones
num_cuantitativas <- sum(sapply(datos, is.numeric)) - 1  # Restamos year_falla, que ahora es Date/Time
num_cualitativas <- sum(sapply(datos, is.character)) - 2  # Restamos varado y afectacion_al_usuario, que son booleanas
num_fechas <- sum(sapply(datos, inherits, what = c("POSIXct", "POSIXt"))) + 1  # Agregamos year_falla
num_booleanas <- 2  # Contamos varado y afectacion_al_usuario como booleanas

# Crear un resumen con la cantidad de variables por tipo
tabla_resumen <- data.frame(
  Tipo = c("Cuantitativa", "Cualitativa", "Fecha/Hora", "Booleana"),
  Cantidad = c(num_cuantitativas, num_cualitativas, num_fechas, num_booleanas)
)

# Mostrar el resumen en el PDF como tabla
kable(
  tabla_resumen, 
  format = "latex", 
  caption = "Cantidad de Variables por Tipo", 
  label = "tabla-resumen"
) %>%
  kable_styling(position = "center", latex_options = "H")
```
```{r}
# Listar las variables por tipo
vars_cuantitativas <- names(datos)[sapply(datos, is.numeric) & names(datos) != "year_falla"]   # Variables cuantitativas
vars_cualitativas <- names(datos)[sapply(datos, is.character) & !(names(datos) %in% c("varado", "afectacion_al_usuario"))] # Variables cualitativas
vars_fecha <- c(names(datos)[sapply(datos, inherits, what = c("POSIXct", "POSIXt"))], "year_falla")  # Variables de tipo fecha
vars_booleanas <- c("varado", "afectacion_al_usuario")  # Variables booleanas

# Crear una tabla con las variables por tipo y una breve descripción
lista_variables <- data.frame(
  Tipo = c(
    rep("Cuantitativa", length(vars_cuantitativas)),
    rep("Cualitativa", length(vars_cualitativas)),
    rep("Fecha/Hora", length(vars_fecha)),
    rep("Booleana", length(vars_booleanas))
  ),
  Variable = c(vars_cuantitativas, vars_cualitativas, vars_fecha, vars_booleanas),
  Descripción = c(
    # Descripciones para variables cuantitativas
    "Costo asociado al tiempo de varado del vehículo",
    "Número máximo de viajes realizados",
    "Número mínimo de viajes realizados",
    "Número total de usuarios por ruta",
    "Tiempo de retraso en minutos u horas",
    "Día en que se presentó el varado",
    "Número mínimo de pasajeros",
    "Número máximo de pasajeros",
    "Costo del varado (estimación mínima)",
    "Costo del varado (estimación máxima)",

    # Descripciones para variables cualitativas
    "Sistema de reporte por parte del área operativa",
    "Número o identificador de la ruta",
    "Lugar donde ocurrió la falla",
    "Identificador o placa del vehículo",
    "Categoría o tipología de la falla",
    "Kilometraje al momento de la falla",
    "Nombre del operador del vehículo",
    "Hora del incidente",
    "Detalle o notas sobre el incidente",
    "Decisión tomada frente a la falla",
    "Orden de trabajo asociada a la falla",
    "Técnico responsable de la reparación",
    "Sistema involucrado en la falla",
    "Subsistema involucrado en la falla",
    "Componente de referencia causante de la falla",
    "Componente afectado",
    "Adjetivo calificativo de la falla",
    "Consecuencia generada por la falla",
    "Estado o resolución de la falla",
    "Observaciones adicionales",
    "Indica si el día fue hábil o no",
    "Mes en el que ocurrió la falla",
    "Hora en que se reanuda la operación",

    # Descripciones para variables de tipo fecha/hora
    "Fecha en que ocurrió la falla",
    "Fecha y hora del retraso generado por la falla",
    "Nueva fecha asignada tras la falla",
    "Año en que se presentó la falla",

    # Descripciones para variables booleanas
    "Indica si el vehículo quedó varado (Sí/No)",
    "Indica si el usuario fue afectado (Sí/No)"
  )
)

# Mostrar la lista de variables en el PDF como tabla
kable(
  lista_variables, 
  format = "latex", 
  caption = "Listado de Variables con Descripciones", 
  label = "descripciones-variables"
) %>%
  kable_styling(position = "center", latex_options = "H")
```


## 3. Materiales y Métodos

### 3.1 Paquetes Utilizados

En este informe se utilizaron diversas librerías en R para realizar el análisis de los datos, visualización y la creación de interfaces interactivas. A continuación se describen las principales librerías empleadas:

\begin{itemize}
  \item \textbf{dplyr}: Herramienta para la manipulación de datos, que permite realizar operaciones de filtrado, selección, agrupación y resumen de datos de manera eficiente y concisa.
  \item \textbf{knitr}: Librería que facilita la creación de documentos dinámicos al permitir la integración de código R dentro de documentos en formato R Markdown. Permite generar informes reproducibles.
  \item \textbf{kableExtra}: Utilizada para mejorar y personalizar las tablas generadas en R Markdown o LaTeX, permitiendo el diseño y formato avanzado de tablas con facilidad.
  \item \textbf{dplyr}: Librería utilizada para la manipulación eficiente de datos, permitiendo filtrar, seleccionar, ordenar y resumir información en los dataframes de forma rápida y sencilla.
  \item \textbf{ggplot2}: Herramienta fundamental para la creación de gráficos. Proporciona una gramática para construir visualizaciones complejas de manera eficiente y estética.
  \item \textbf{forcats}: Esta librería facilita el trabajo con factores, lo cual es útil cuando se manejan variables categóricas en R.
  \item \textbf{readxl}: Librería utilizada para importar archivos de Excel (.xlsx) a R. Permite extraer datos desde hojas de cálculo con facilidad.
  \item \textbf{scales}: Usada para modificar y escalar ejes y elementos gráficos en las visualizaciones. Es útil para la personalización de la presentación visual.
  \item \textbf{stringr}: Proporciona una serie de funciones para el manejo de cadenas de texto en R, lo que facilita la limpieza y transformación de datos textuales.
  \item \textbf{flextable}: Librería para la creación de tablas flexibles y personalizables. Es útil para presentar datos en informes y documentos con formato enriquecido.
  \item \textbf{plotly}: Herramienta utilizada para crear gráficos interactivos. Permite generar visualizaciones dinámicas y atractivas en la web.
  \item \textbf{shiny}: Librería para construir aplicaciones web interactivas directamente desde R. Permite la creación de dashboards y visualizaciones en tiempo real.
  \item \textbf{skimr}: Utilizada para obtener resúmenes rápidos de los datos, proporcionando estadísticas descriptivas y una visión general de las variables de forma concisa.
  \item \textbf{htmltools}: Librería utilizada para trabajar con contenido HTML y generar elementos dinámicos que se puedan integrar en aplicaciones web interactivas.
\end{itemize}

```{r, echo=FALSE, message=FALSE}
library(readxl)
library(ggplot2)
library(dplyr)
df <- read_xlsx("../dashboard final/df_final.xlsx") %>% 
  mutate(kilometraje = as.numeric(kilometraje))

```


### Analisis de normalidad

Realizamos un analisis de normalidad de la variable costo_x_perdida, para determinar si los datos se distribuyen normalmente. Para ello, utilizamos el histograma y la prueba de Shapiro-Wilk.

```{r, echo=FALSE, warning=FALSE, message=FALSE}
# Histograma con densidad

# Histograma con densidad mejorado
ggplot(df, aes(x = costo_x_perdida)) + 
  geom_histogram(aes(y = ..density..), 
                 color = "black", fill = "orange", alpha = 0.7, bins = 30) + 
  geom_density(color = "darkred", size = 1, alpha = 0.5) + 
  xlim(0, quantile(df$costo_x_perdida, 0.95)) + 
  theme_classic() + 
  labs(x = "Costo de operación", y = "Densidad", 
       title = "Distribución de costos con densidad")

resultado_shapiro <- shapiro.test(df$costo_x_perdida)

# Usa cat() para imprimir el resultado sin elementos extra
cat("El resultado de la prueba de Shapiro es:\n")
print(resultado_shapiro)
#como es menor a 0.05 los datos no se distribuyen normalmente
#p-value < 0.00000000000000022
```
al ser un resultado menor a 0.05, podemos concluir que los datos no se distribuyen normalmente.

### Anlálisis Bivariado

Tambien se realizó un análisis bivariado entre las variables costo_x_perdida y kilometraje, para determinar si existe una relación entre estas dos variables. Para ello, se utilizó el gráfico de dispersión y la correlación de Pearson.

```{r}
library(GGally)

# Definir nombres de títulos
nombre_titulos <- c("Costo máximo de oportunidad", "Costo por pérdida", "Kilometraje")

# Crear el gráfico `ggpairs` mejorado
GGally::ggpairs(df, 
        columns = c("costo_opot_max", "costo_x_perdida", "kilometraje"),
        mapping = aes(color = tipologia),
        columnLabels = nombre_titulos,  # Usar etiquetas personalizadas
        upper = list(continuous = wrap("cor", size = 5)),  # Mostrar correlaciones en la parte superior
        lower = list(continuous = wrap("smooth", method = "lm", se = FALSE))  # Ajustar regresión lineal
)
```
### Gráfico de cajas y bigotes

Relizamos un analisis de cajas y bigotes para determinar si existen valores atípicos en la variable costo_x_perdida, y así determinar si existe una diferencia significativa entre los costos de los vehículos que quedaron varados y los que no.

```{r}

# Gráfico de cajas y bigotes
ggplot(df, aes(x = "", y = costo_opot_min)) +
  geom_boxplot(fill = "goldenrod", color = "black", outlier.color = "red", outlier.shape = 16) +  # Bordes negros y puntos para valores atípicos
  theme_classic() +
  labs(
    x = NULL,  # Eliminar etiqueta del eje x ya que no es necesaria
    y = "Costo de oportunidad mínimo",
    title = "Gráfico de cajas y bigotes"
  ) +
  ylim(480000, 33000000) +
  theme(
    plot.title = element_text(size = 14, face = "bold", hjust = 0.5),  # Centrar y resaltar título
    axis.title.y = element_text(size = 12, face = "bold"),  # Resaltar el título del eje Y
    axis.text.y = element_text(size = 10),  # Mejorar legibilidad del eje Y
    axis.text.x = element_blank()  # Remover el texto del eje X
  )
``` 

### Anális de costo de oportunida minimo

En este análisis se determina lo que se pudo haber ganado minimamente.

```{r}
#Gráficos de probabilidad normal
ggplot(df, aes(sample = costo_opot_min,color= factor(tipologia))) + 
    stat_qq(color = "orange") + 
    stat_qq_line(color = "grey") + 
    theme_classic() + 
    labs(x = "Cuantiles teóricos", y = "Cuantiles de la muestra",
         title = "Gráfico Q-Q de costo de oportunidad mínimo")
```


### Histograma Número de Fallas por Rutas

Se realiza un histograma para determinar el número de fallas por rutas, con el fin de identificar las rutas que tienen mayor número de fallas.
```{r}
# Rutas con mayor número de fallas (sin interactividad)
df %>%
  group_by(ruta) %>%
  summarise(frec = n()) %>%
  arrange(desc(frec)) %>%
  head(8) %>%
  ggplot(aes(x = reorder(ruta, frec), y = frec)) +
  geom_bar(stat = "identity", fill = "steelblue", color = "black") +
  geom_text(aes(label = frec), hjust = -0.2, size = 5) +  # Agrega etiquetas de valores
  coord_flip() +
  theme_light() +
  theme(axis.title = element_text(size = 12, face = "bold"),
        axis.text = element_text(size = 10),
        plot.title = element_text(size = 14, face = "bold")) +
  labs(x = "Rutas", y = "Número de fallas", title = "Top 8 Rutas con Más Fallas")
```

Caemos en cuenta como la ruta X106 tiene el mayor número de fallas, seguido por la ruta X104 y la T102 esto puede deberse a que estas rutas son las más largas y tienen mayor número de usuarios, lo que puede generar un mayor desgaste en los vehículos, asi como también el hecho de que estas rutas son las más antiguas y tienen un mayor número de vehículos en operación y la calidad en las carreteras puede influir en el número de fallas.

### Histograma Número de Fallas por Día de la Semana

Se realiza un histograma para determinar el número de fallas por día de la semana, con el fin de identificar los días que tienen mayor número de fallas.

```{r}
# Rutas con mayor número de fallas (sin interactividad)
df %>%
  group_by(dia_habil) %>%
  summarise(total = n()) %>%
  ggplot(aes(x = reorder(dia_habil, total), y = total)) +
  geom_bar(stat = "identity", fill = "orange", color = "black") +
  geom_text(aes(label = total), hjust = -0.2, size = 5) +  # Agrega etiquetas de valores
  coord_flip() +
  theme_light() +
  theme(axis.title = element_text(size = 12, face = "bold"),
        axis.text = element_text(size = 10),
        plot.title = element_text(size = 14, face = "bold")) +
  labs(x = "Día de la semana", y = "Número de fallas", title = "Fallas por día de la semana")
```

Aqui se puede determinar que los primeros dias de la semana son donde mas varadas ocurren, esto se puede deber tambien a que son los dias con mayor afluencia de usuarios y por lo tanto los vehiculos son sometidos a mayor carga, lo que puede generar un mayor desgaste en los vehiculos.

### Costo promedio según estado de varado

Se realiza un gráfico de barras para determinar el costo promedio según el estado de varado, con el fin de identificar si existe una diferencia significativa entre los costos de los vehículos que quedaron varados y los que no.
```{r}
library(scales)

# Costo promedio según estado de varado (sin interactividad)
df %>%
  group_by(varado) %>%
  summarise(costo_promedio = mean(costo_x_perdida, na.rm = TRUE)) %>%
  ggplot(aes(x = varado, y = costo_promedio, fill = varado)) +
  geom_bar(stat = "identity", color = "black") +
  geom_text(aes(label = dollar(costo_promedio, big.mark = ".")), vjust = -0.5, size = 5) +  # Etiquetas de valores
  theme_light() +
  theme(axis.title = element_text(size = 12, face = "bold"),
        axis.text = element_text(size = 10),
        plot.title = element_text(size = 14, face = "bold")) +
  scale_y_continuous(labels = dollar_format(big.mark = ".")) +
  scale_fill_manual(values = c("NO" = "skyblue", "SI" = "tomato")) +
  labs(x = "Varado", y = "Costo promedio ($)", title = "Costo por condición de varado")
```

Nos damos cuenta que efecticamente hay una diferencia entre los costos de los vehículos que quedaron varados y los que no. Y es que  cuando el vehiculo se vara representa un mayor costo, este costo puede deberse representado por los costos adicionales como la grua o auxilio del vehiculo en via. 

### Sistemas con mayor número de fallas

```{r}

# Sistemas con más fallas reportadas (sin interactividad y sin NA)
df %>%
  filter(!is.na(sistema)) %>%  # Filtrar valores NA
  group_by(sistema) %>%
  summarise(frec = n()) %>%
  arrange(desc(frec)) %>%
  head(8) %>%
  ggplot(aes(x = reorder(sistema, frec), y = frec)) +
  geom_bar(stat = "identity", fill = "darkgreen", color = "black") +
  geom_text(aes(label = frec), hjust = -0.2, size = 5) +  # Agrega etiquetas de valores
  coord_flip() +
  theme_light() +
  theme(axis.title = element_text(size = 12, face = "bold"),
        axis.text = element_text(size = 10),
        plot.title = element_text(size = 14, face = "bold")) +
  labs(x = "Sistema", y = "Número de fallas", title = "Top 8 Sistemas con Más Fallas")
```
Se sacó los sistemas que quedaron "N/A" pues son los sistemas no identificados, y así, podemos darnos cuenta como el sistema de aire comprimido es el que más fallas tiene, seguido por el sistema de motor y el sistema electrico Esto puede deberse a que estos sistemas son los más críticos para el funcionamiento del vehículo y son los que más se utilizan en la operación diaria.

### Subsistema con mayor costo

Se realiza un gráfico de barras para determinar el costo promedio según el subsistema, con el fin de identificar si existe una diferencia significativa entre los costos de los subsistemas.

```{r}
library(scales)

# Subsistemas con mayor costo operativo (5-8) sin NA y sin interactividad
df %>%
  filter(!is.na(subsistema)) %>%  # Filtrar valores NA
  group_by(subsistema) %>%
  summarise(costo_promedio = mean(costo_x_perdida, na.rm = TRUE)) %>%
  arrange(desc(costo_promedio)) %>%
  slice(5:8) %>%
  ggplot(aes(x = reorder(subsistema, costo_promedio), y = costo_promedio, fill = subsistema)) +
  geom_bar(stat = "identity", color = "black") +
  geom_text(aes(label = dollar(costo_promedio, big.mark = ".")), vjust = -0.5, size = 5) +  # Etiquetas de valores
  coord_flip() +
  theme_light() +
  theme(axis.title = element_text(size = 12, face = "bold"),
        axis.text = element_text(size = 10),
        plot.title = element_text(size = 14, face = "bold")) +
  scale_y_continuous(labels = dollar_format(big.mark = ".")) +
  scale_fill_manual(values = c("purple", "blue", "green", "pink")) +  # Colores definidos
  labs(x = "Subsistema", y = "Costo promedio ($)", title = "Siguiente 4 Subsistemas más Costosos")
```

Podemos darnos cuenta como el subsistema de electrico motor, motor, y suspension son los mas criticos a nivel de costos, lo cual tiene algo de sentido suponiendo que estos son los subsistemas que mas se utilizan en la operacion diaria de los vehiculos, y por lo tanto son los que mas fallan y los que tienen algunos de los repuestos más costosos.


### Cantidad de fallas por Ubicación


Realizamos un gráfico de barras para determinar la cantidad de fallas por ubicación, con el fin de identificar si existe una diferencia significativa entre las ubicaciones.
```{r}
# Mostrar solo las primeras 6 barras
df %>%
  filter(!is.na(ubicacion)) %>%  # Filtrar valores NA
  group_by(ubicacion, ruta) %>%
  summarise(frec = n(), .groups = "drop") %>%  # Calcular frecuencias
  arrange(desc(frec)) %>%
  slice(1:8) %>%  # Seleccionar las 6 primeras filas
  ggplot(aes(x = reorder(ubicacion, frec), y = frec)) +
  geom_bar(stat = "identity", fill = "orange", color = "black") +  # Barras con bordes
  coord_flip() +
  theme_classic() +
  theme(axis.title = element_text(size = 12, face = "bold"),
        axis.text = element_text(size = 10),
        plot.title = element_text(size = 14, face = "bold")) +
  labs(x = "Ubicación", y = "Número de fallas", title = "Top 6 Ubicaciones con Fallas Reportadas")
```
Nos damos cuenta como esperabamos las estaciones de finalización e inicio de ruta son las que presentan mayor indice de fallas, esto indica que el vehiculo es forzado a llegar a estas estaciones y por lo tanto es donde se presentan la mayoria de las fallas. Por tanto esta informacion como tal no nos sirve si lo que queremos es determinar la ubicación exacta donde se presentan las fallas. 

## 4. Resultados y Discusión

\begin{enumerate}
    \item Durante los seis meses del estudio, se registró un total de 3,635 fallas. Las rutas X106 (546 fallas) y X104 (524 fallas) presentaron el mayor número de incidencias. Asimismo, se observa que el tipo de vehículo con mayor frecuencia de averías es el Padrón, con un total de 2,484 fallas, lo que representa el 68\% del total.
    
    \item Se evidencia que las fallas ocurren principalmente en el Patio Portal, con un total de 1,176 incidentes (37\%), seguido por la Estación Bodeguita con 655 fallas (20\%) y la Terminal con 191 fallas (5.9\%). Estas averías suelen presentarse entre las 5:30 p.m. y las 7:00 p.m. En cuanto a las causas, el problema más frecuente es la falla en el sistema de aire comprimido, con 292 casos (18\%), seguido por altas temperaturas y riesgos de daños en componentes y motores, con 230 reportes (14\%). Otra avería común es el mal funcionamiento de las puertas, que representa 158 casos (9.8\%).
    
    \item En términos de costos, se identificó que la mediana de los costos de oportunidad sugiere que el 50\% de los valores mínimos son inferiores a 900,000 pesos, mientras que la otra mitad supera este valor. Por otro lado, el costo mínimo promedio de oportunidad calculado fue de 20,519,571 pesos colombianos por día de vehículo varado, mientras que el valor máximo alcanzó los 43,889,084 pesos colombianos, lo que representaría una pérdida promedio de 1,545 usuarios.
\end{enumerate}


## 5. Conclusiones y Recomendaciones

\section{Análisis desde Diferentes Perspectivas}

A continuación se presenta un resumen del impacto de las varadas en el \textit{Sistema Integrado de Transporte Masivo (SITM)} desde tres enfoques: financiero, operativo y de usuario.

\begin{enumerate}
    \item \textbf{Perspectiva financiera:} Las interrupciones en el servicio generan costos elevados, con un costo mínimo promedio de \textbf{\$20.519.571 pesos colombianos por día varado}, alcanzando hasta \textbf{\$43.889.084 pesos} en los escenarios más críticos. Esto representa no solo un riesgo financiero considerable para la empresa operadora, sino también una pérdida diaria estimada de \textbf{1.545 usuarios}, afectando la sostenibilidad del sistema y la confianza de los usuarios en el servicio.

    \item \textbf{Perspectiva operativa:} Los problemas más frecuentes afectan principalmente los sistemas de \textbf{aire comprimido (32\%)} y \textbf{motor (23\%)}, junto con subsistemas esenciales como \textbf{frenos (16\%)} y \textbf{sistema de refrigeración (16\%)}. La mayor incidencia de fallas se presenta en los vehículos de tipología \textbf{Padron (68\%)}, lo que sugiere que ciertos modelos requieren \textbf{mayores labores de mantenimiento o procesos de actualización tecnológica} para disminuir la frecuencia de varadas y mejorar la confiabilidad del servicio. Adicionalmente, las fallas en el \textbf{sistema de aire comprimido (18\%)} y los riesgos asociados a \textbf{altas temperaturas en los componentes} y en el \textbf{motor (14\%)} se identifican como factores críticos que deben ser abordados para optimizar la operación, minimizar afectaciones al servicio y aumentar la rentabilidad.

    \item \textbf{Perspectiva del usuario:} Las fallas tienden a concentrarse en puntos estratégicos como \textbf{el Patio Portal (37\%)}, \textbf{la Estación Bodeguita (20\%)} y \textbf{la Terminal (5,9\%)}, ocurriendo con mayor frecuencia durante horarios críticos, entre las \textbf{5:30 p.m.} y las \textbf{7:00 p.m.}, momento de alta demanda de servicio por parte de los usuarios.
\end{enumerate}


\newpage





