---
title: "Proyecto EDA"
author: "Docente: Jorge Luis Villalba Acevedo"
format: 
  dashboard:
    theme: united
    logo: Imgs/LFCBUTB2.png
    orientation: rows
    scrolling: true
execute: 
  echo: false
  warning: false
  message: false
  comment: false
self-contained: TRUE  
---

```{r, echo=FALSE}
library(dplyr)
library(ggplot2)
library(forcats)
library(readxl)
library(scales)
library(stringr)
library(flextable)
library(plotly)
library(shiny)
library(skimr)
library(htmltools)
library(gtsummary)

 options(scipen = 999)

df <- read_xlsx("df_final.xlsx")

mean_dias_varad <- df %>% 
  filter(varado == "SI") %>% 
  summarise(mean_dias_vara = round(mean(dia_varados, na.rm = TRUE))) %>% 
  pull(mean_dias_vara)

mean_costo_opertativo <- dollar(mean(df$costo_x_perdida), big.mark = ".")
num_varad <- formatC(length(df$ruta), big.mark = ".")

dia_repor_mayor_eventos <- df %>% 
  group_by(dia_habil) %>%
  summarise(frecuencia = n()) %>% 
  arrange(desc(frecuencia)) %>% 
  mutate(rankig = 1:n(), dia_habil = str_to_sentence(dia_habil)) %>% 
  filter(rankig == 1) %>%
  pull(dia_habil)
```

# Presentación

## Row {height=20%}

### Estudio del SITM de Cartagena {.g-col-12}

<div style="text-align: center; margin-bottom: 20px;">
<h3>Sistema Integrado de Transporte Masivo - Análisis de Impacto de Varadas Vehiculares</h3>
<p><em>Un estudio sobre las implicaciones económicas y de servicio</em></p>
</div>

## Row {height=40%}

### Integrantes {.g-col-6}

<div style="margin: 15px 0;">
<h4 style="text-align: center; margin-bottom: 25px;">Universidad Tecnológica de Bolívar, Colombia</h4>

<table style="width: 100%; border-collapse: separate; border-spacing: 0 15px;">
  <tr>
    <td style="padding: 10px; background-color: #f7f7f7; border-radius: 6px;">
      <p><strong>Alexander Sánchez González</strong><br>
      Email: sancheza@utb.edu.co<br>
      ID: T00054514</p>
    </td>
  </tr>
  <tr>
    <td style="padding: 10px; background-color: #f7f7f7; border-radius: 6px;">
      <p><strong>Amparo Hazbun Martinez</strong><br>
      Email: ahazbun@utb.edu.co<br>
      ID: T000XXXXX</p>
    </td>
  </tr>
  <tr>
    <td style="padding: 10px; background-color: #f7f7f7; border-radius: 6px;">
      <p><strong>Maria Mercedes Romero Racine</strong><br>
      Email: mracine@utb.edu.co<br>
      ID: T000XXXXX</p>
    </td>
  </tr>
  <tr>
    <td style="padding: 10px; background-color: #f7f7f7; border-radius: 6px;">
      <p><strong>Misael Jose Pastrana Fuentes</strong><br>
      Email: pastranam@utb.edu.co<br>
      ID: T000XXXXX</p>
    </td>
  </tr>
</table>
</div>

### Información del proyecto {.g-col-6}

<div style="display: flex; flex-direction: column; height: 100%;">
<div style="flex: 1; margin: 10px; padding: 15px; border: 1px solid #ddd; border-radius: 8px; background-color: #f9f9f9;">
<h4>Antecedentes</h4>
<p>Este estudio examina el impacto de las varadas de vehículos dentro del Sistema Integrado de Transporte Masivo (SITM) de Cartagena en las pérdidas económicas y la percepción de calidad del servicio.</p>
</div>

<div style="flex: 1; margin: 10px; padding: 15px; border: 1px solid #ddd; border-radius: 8px; background-color: #f9f9f9;">
<h4>Método</h4>
<ul>
  <li>Análisis de registros de varadas</li>
  <li>Análisis de pérdidas económicas</li>
  <li>Evaluación del impacto por ruta y ubicación</li>
  <li>Análisis estadístico</li>
</ul>
</div>

<div style="flex: 1; margin: 10px; padding: 15px; border: 1px solid #ddd; border-radius: 8px; background-color: #f9f9f9;">
<h4>Palabras clave</h4>
<p>Varadas, Pérdidas económicas, Calidad del servicio, Usuarios, SITM (Sistema Integrado de Transporte Masivo).</p>
</div>
</div>

# Introducción

## Row {height=25%}

### Contexto {.g-col-12}

<div style="padding: 20px; border: 1px solid #ddd; border-radius: 8px; background-color: #f9f9f9; margin-bottom: 20px;">
<p><strong>El Sistema Integrado de Transporte Masivo (SITM)</strong> en la ciudad de Cartagena juega un papel fundamental en la movilidad urbana. Su correcto funcionamiento depende en gran medida del estado de la flota y la eficiencia operativa de los vehículos.</p>

<p><strong>Uno de los desafíos más recurrentes</strong> que enfrentan estos sistemas son las varadas de vehículos o interrupciones operativas, que generan impactos significativos tanto para la empresa operadora como para los usuarios.</p>

<p><strong>Estas varadas conllevan costos operativos y de mantenimiento</strong> asociados con tiempo improductivo. Para los usuarios, tales fallas se traducen en retrasos, incomodidad y pérdida de confianza en el sistema.</p>
</div>

## Row {height=25%}

### Objetivos {.g-col-6}

<div style="padding: 20px; border: 1px solid #ddd; border-radius: 8px; background-color: #f9f9f9; height: 90%;">
<h4 style="text-align: center;">Objetivo general</h4>
<p>Analizar el impacto de las varadas de los vehículos del Sistema Integrado de Transporte Masivo (SITM) de la ciudad de Cartagena en las pérdidas económicas de la empresa operadora y en la calidad del servicio percibida por los usuarios.</p>

<h4 style="text-align: center;">Objetivos específicos</h4>
<ol>
  <li>Identificar las rutas y ubicaciones con mayor frecuencia y costos de varadas.</li>
  <li>Determinar las principales causas operativas asociadas a las varadas y su relación con la satisfacción del usuario.</li>
  <li>Cuantificar las pérdidas económicas generadas por las varadas de los vehículos del SITM.</li>
</ol>
</div>

### Propósito del estudio {.g-col-6}

<div style="padding: 20px; border: 1px solid #ddd; border-radius: 8px; background-color: #f9f9f9; height: 90%;">
<p><strong>Este estudio busca analizar de manera integral</strong> estas fallas dentro del SITM, comenzando con la identificación de los costos asociados, así como las rutas y ubicaciones donde ocurren con mayor frecuencia, con el fin de identificar patrones operativos críticos.</p>

<p><strong>Finalmente, el estudio busca:</strong></p>
<ul>
  <li>Cuantificar las pérdidas económicas resultantes de las varadas</li>
  <li>Destacar las principales áreas de impacto</li>
  <li>Evaluar las consecuencias negativas para los usuarios</li>
  <li>Mejorar la transparencia y reconstruir la confianza en el sistema</li>
</ul>
</div>

## Row {height=25%}

### Metodología {.g-col-6}

<div style="padding: 20px; border: 1px solid #ddd; border-radius: 8px; background-color: #f9f9f9; height: 90%; display: flex; flex-direction: column; justify-content: space-between;">
<div>
<h4 style="text-align: center; margin-bottom: 15px;">Enfoque del estudio</h4>
<p>Este estudio utiliza un enfoque mixto que combina análisis cuantitativo de datos operativos con evaluación cualitativa del impacto en usuarios.</p>
</div>

<div>
<h4 style="text-align: center; margin-bottom: 15px;">Fases metodológicas</h4>
<ol style="margin-bottom: 0;">
  <li>Recopilación y procesamiento de registros de varadas</li>
  <li>Análisis estadístico de frecuencias y patrones temporales</li>
  <li>Evaluación económica de impactos por rutas y ubicaciones</li>
  <li>Correlación entre fallos técnicos y percepción de servicio</li>
</ol>
</div>
</div>

### Caso de estudio {.g-col-6}

<div style="padding: 20px; border: 1px solid #ddd; border-radius: 8px; background-color: #f9f9f9; height: 90%;">
<p>El Sistema Integrado de Transporte Masivo (SITM) de Cartagena representa un caso de estudio relevante debido a:</p>

<ul>
  <li>Es un componente crítico de la movilidad urbana en esta ciudad turística</li>
  <li>Presenta desafíos operativos recurrentes que afectan su desempeño</li>
  <li>El impacto de las varadas vehiculares tiene consecuencias económicas y sociales medibles</li>
  <li>Ofrece un marco práctico para analizar la relación entre eficiencia operativa y satisfacción del usuario</li>
</ul>
</div>

## Row {height=25%}

### Resultados esperados {.g-col-6}

<div style="padding: 20px; border: 1px solid #ddd; border-radius: 8px; background-color: #f9f9f9; height: 90%;">
<h4 style="text-align: center; margin-bottom: 15px;">Principales hallazgos</h4>

<p>Se espera identificar:</p>
<ul>
  <li>Patrones temporales de las varadas (días, horas, estacionalidad)</li>
  <li>Rutas con mayor incidencia de interrupciones operativas</li>
  <li>Causas técnicas más frecuentes de las varadas</li>
  <li>Costos directos e indirectos para la operadora y usuarios</li>
  <li>Correlación entre incidencia de varadas y satisfacción del usuario</li>
</ul>
</div>
</div>

# Descripción de los datos

## Row {height="auto"}
### Column {width="auto"}
#### Resumen del conjunto de datos
```{r}
 skim(df)

```

# Materiales y meetdos
## Row
Se realizó un estudio transversal descriptivo sobre una base  de fallas en vehículos del Sistema Integrado de Transporte Masivo (SITM) de la ciudad de Cartagena. El análisis abarcó desde el 1 de septiembre de 2024 hasta el 1 de agosto de 2025.  por su parte, para las variables cualitativas se estimaron frecuencias absolutas y relativas y en el caso de las variables cuantitativas estas fueron resumidas a partir del uso de medias de tendencia central y dispersión particular, se usaron medias,frecuencias relativas y absolutas. La estimación del costo de oportunidad fue calculada teniendo en cuenta el numero de personas maxima que los vehiculos pueden trasportar y multiplicado por el costo total de la tarija a 2024 que era de $3.000 pesos.

### Row 
librerias que se utilizaron para desarrollar el tablero:

library(dplyr)
library(ggplot2)
library(forcats)
library(readxl)
library(scales)
library(stringr)
library(flextable)
library(plotly)
library(shiny)
library(skimr)
library(htmltools)



# Analisis Univariado

## Row {height="15%"}
### Column {width="25%"}
```{r}
#| content: valuebox
#| title: "Promedio días varados"
#| height: 120px
list(icon = "calendar-x", color = "primary", value = mean_dias_varad)

```

### Column {width="25%"}
```{r}
#| content: valuebox
#| title: "Costo promedio varadas"
#| height: 120px
list(icon = "dollar-sign", color = "success", value = mean_costo_opertativo)

```

### Column {width="25%"}
```{r}
#| content: valuebox
#| title: "Total eventos"
#| height: 120px
list(icon = "bar-chart", color = "info", value = num_varad)

```

### Column {width="25%"}
```{r}
#| content: valuebox
#| title: "Día con más eventos"
#| height: 120px
list(icon = "calendar-event", color = "danger", value = dia_repor_mayor_eventos)

```

## Row {height="auto"}
### Column {width="33%"}
```{r, fig.height=3.5, fig.width=5}
# Rutas con mayor número de fallas
p1 <- df %>% 
  group_by(ruta) %>% 
  summarise(frec = n()) %>% 
  arrange(desc(frec)) %>% 
  head(8) %>%
  ggplot(aes(x = reorder(ruta, frec), y = frec, text = paste("Ruta:", ruta, "<br>Fallas:", frec))) +
  geom_bar(stat = "identity", fill = "steelblue") +
  coord_flip() +
  theme_light() +
  theme(axis.title = element_text(size = 10), axis.text = element_text(size = 9), plot.title = element_text(size = 11)) +
  labs(x = "Rutas", y = "Número de fallas", title = "Top 8 rutas con más fallas")

ggplotly(p1, tooltip = "text") %>% layout(margin = list(l = 90, r = 20, b = 50, t = 50))
```

### Column {width="33%"}
```{r, fig.height=3.5, fig.width=5}
# Distribución de fallas por día de la semana
p2 <- df %>%
  group_by(dia_habil) %>%
  summarise(total = n()) %>%
  ggplot(aes(x = reorder(dia_habil, total), y = total, text = paste("Día:", dia_habil, "<br>Fallas:", total))) +
  geom_bar(stat = "identity", fill = "orange") +
  coord_flip() +
  theme_light() +
  theme(axis.title = element_text(size = 10), axis.text = element_text(size = 9), plot.title = element_text(size = 11)) +
  labs(x = "Día de la semana", y = "Número de fallas", title = "Fallas por día de la semana")

ggplotly(p2, tooltip = "text") %>% layout(margin = list(l = 90, r = 20, b = 50, t = 50))
```

### Column {width="33%"}
```{r, fig.height=3.5, fig.width=5}
# Costo promedio según estado de varado
p4 <- df %>%
  group_by(varado) %>%
  summarise(costo_promedio = mean(costo_x_perdida, na.rm = TRUE)) %>%
  ggplot(aes(x = varado, y = costo_promedio, fill = varado, text = paste("Condición:", varado, "<br>Costo promedio:", dollar(costo_promedio, big.mark = ".")))) +
  geom_bar(stat = "identity") +
  theme_light() +
  theme(axis.title = element_text(size = 10), axis.text = element_text(size = 9), plot.title = element_text(size = 11)) +
  scale_y_continuous(labels = dollar_format(big.mark = ".")) +
  scale_fill_manual(values = c("NO" = "skyblue", "SI" = "tomato")) +
  labs(x = "Varado", y = "Costo promedio ($)", title = "Costo por condición de varado")

ggplotly(p4, tooltip = "text") %>% layout(showlegend = FALSE, margin = list(l = 70, r = 20, b = 50, t = 50))
```

## Row {height="auto"}
### Column {width="33%"}
```{r, fig.height=3.5, fig.width=5}
# Sistemas con más fallas reportadas
p3 <- df %>% 
  group_by(sistema) %>% 
  summarise(frec = n()) %>% 
  arrange(desc(frec)) %>% 
  head(8) %>%
  ggplot(aes(x = reorder(sistema, frec), y = frec, text = paste("Sistema:", sistema, "<br>Fallas:", frec))) +
  geom_bar(stat = "identity", fill = "darkgreen") +
  coord_flip() +
  theme_light() +
  theme(axis.title = element_text(size = 10), axis.text = element_text(size = 9), plot.title = element_text(size = 11)) +
  labs(x = "Sistema", y = "Número de fallas", title = "Top 8 sistemas con más fallas")

ggplotly(p3, tooltip = "text") %>% layout(margin = list(l = 120, r = 20, b = 50, t = 50))
```

### Column {width="33%"}
```{r, fig.height=3.5, fig.width=5}
# Subsistemas con mayor costo operativo (1-4)
p5a <- df %>%
  group_by(subsistema) %>%
  summarise(costo_promedio = mean(costo_x_perdida, na.rm = TRUE)) %>%
  arrange(desc(costo_promedio)) %>%
  head(4) %>%
  ggplot(aes(x = reorder(subsistema, costo_promedio), y = costo_promedio, text = paste("Subsistema:", subsistema, "<br>Costo promedio:", dollar(costo_promedio, big.mark = ".")))) +
  geom_bar(stat = "identity", fill = "purple") +
  coord_flip() +
  theme_light() +
  theme(axis.title = element_text(size = 10), axis.text = element_text(size = 9), plot.title = element_text(size = 11)) +
  scale_y_continuous(labels = dollar_format(big.mark = ".")) +
  labs(x = "Subsistema", y = "Costo promedio ($)", title = "Top 4 subsistemas más costosos")

ggplotly(p5a, tooltip = "text") %>% layout(margin = list(l = 150, r = 20, b = 50, t = 50))
```

### Column {width="33%"}
```{r, fig.height=3.5, fig.width=5}
# Subsistemas con mayor costo operativo (5-8)
p5b <- df %>%
  group_by(subsistema) %>%
  summarise(costo_promedio = mean(costo_x_perdida, na.rm = TRUE)) %>%
  arrange(desc(costo_promedio)) %>%
  slice(5:8) %>%
  ggplot(aes(x = reorder(subsistema, costo_promedio), y = costo_promedio, text = paste("Subsistema:", subsistema, "<br>Costo promedio:", dollar(costo_promedio, big.mark = ".")))) +
  geom_bar(stat = "identity", fill = "purple") +
  coord_flip() +
  theme_light() +
  theme(axis.title = element_text(size = 10), axis.text = element_text(size = 9), plot.title = element_text(size = 11)) +
  scale_y_continuous(labels = dollar_format(big.mark = ".")) +
  labs(x = "Subsistema", y = "Costo promedio ($)", title = "Siguiente 4 subsistemas más costosos")

ggplotly(p5b, tooltip = "text") %>% layout(margin = list(l = 150, r = 20, b = 50, t = 50))
```

## Row {height="auto"}
### Column {width="50%"}
```{r}
df %>% 
  group_by(subsistema) %>% 
  summarise(n = n()) %>% 
  arrange(desc(n)) %>% 
  mutate(rank = 1:n()) %>% 
  filter(rank <= 10) %>% 
  rename(`Tipo de fallas` = subsistema, Frecuencia = n) %>%
  select(-rank) %>%
  flextable() %>% 
  fontsize(size = 10, part = "all") %>%
  autofit() %>%
  width(j = 1, width = 3) %>%
  set_caption("Tabla 2: Top 10 de fallas por subsistema")
```

### Column {width="50%"}
```{r}
df %>% filter(!is.na(ubicacion)) %>% 
    group_by(ubicacion, ruta) %>% 
    summarise(frec = n()) %>% 
    arrange(desc(frec)) %>% 
    ggplot(aes(x = reorder(ubicacion, frec), y = frec)) +
    geom_bar(stat = "identity", position = "dodge", fill = "orange") +
    coord_flip() +
    theme_classic() +
    labs(x = "Numero de fallas", y = "Ubicación") +
    theme(axis.text.x = element_text(size = 12),            
          axis.text.y = element_text(size = 5))
```
#Analisis de normalidad
## Row {height="auto"}
### Column {width="33%"}
```{r}
# Histograma con densidad

ggplot(df, aes(x = costo_x_perdida)) + 
  geom_histogram(aes(y = ..density..),
                 colour = 1, fill = "orange") +
  geom_density()+
  xlim(0, quantile(df$costo_x_perdida, 0.95))+
  theme_classic()+
  labs(x= "costo de operacion", y= "densidad")

#normalidad
df$costo_x_perdida %>% 
  shapiro.test()
#como es menor a 0.05 los daatos no se distribuyen normalmente
#p-value < 0.00000000000000022
```
### Column {width="33%"}
```{r}
#caja y bigotes
ggplot(df, aes(x = "", y = costo_opot_min)) +
                  geom_boxplot(fill = "goldenrod") + 
                  theme_classic()+
                  labs(y = "Costo de oportunidad minimo")+
    ylim(480000, 33000000) 
```

```{r}
#Gráficos de probabilidad normal
ggplot(df, aes(sample = costo_opot_min,color= factor(tipologia))) + 
    stat_qq(color = "orange") + 
    stat_qq_line(color = "grey") + 
    theme_classic() + 
    labs(x = "Cuantiles teóricos", y = "Cuantiles de la muestra",
         title = "Gráfico Q-Q de costo de oportunidad mínimo")
```

# Análisis bivariado
```{r}
#Elaborar diagramas de dispersión y modelos de regresión entre cada par de variables
#numéricas.
nombre_titulos <- c("costo_opot_max" = "Costo maximo de oportunidad",
                    "costo_x_perdida" = "Costo por pérdida",
                    "kilometraje"="kilometraje")

# Crear el gráfico `ggpairs` con títulos personalizados
GGally::ggpairs(df, 
        columns = c("costo_opot_max","costo_x_perdida","kilometraje"),
        mapping = aes(color = tipologia),
        labeller = ggplot2::as_labeller(nombre_titulos))

```

```{r}
df %>% 
  select_if(is.character) %>% 
  select(afectacion_al_usuario,ruta,
         ubicacion,tipologia,varado,
         decision,sistema,subsistema,
         estado,dia_habil,mes_falla) %>% 
  tbl_summary(by= ruta, 
    sort = all_categorical() ~ "frequency")
```



# Conclusiones y Recomendaciones

## Row
1- Perspectiva financiera: las interrupciones en el servicio generan costos elevados, con un costo mínimo promedio de **$20.519.571 pesos colombianos por día varado**, alcanzando hasta **$43.889.084 pesos** en los peores escenarios. Esto no solo representa un riesgo financiero considerable para la empresa, sino que también implica una pérdida diaria estimada de **1.545 usuarios**, afectando la sostenibilidad del sistema y la confianza en el usuario.

2- Perspectiva operativa: Los problemas más recurrentes afectan a los buses son  **aire comprimido (32%)** y **el motor (23%)**, así como subsistemas esenciales como **los frenos (16%)** y **el sistema de refrigeración (16%)**. la alta incidencia  de fallas se presenta en los vehículos de tipologia **Padron (68%)** lo que sugiere que ciertos modelos requieren **mayor mantenimiento o actualización** para reducir la frecuencia de varadas y mejorar la confiabilidad del sistema. Además, las fallas en el **sistema de aire comprimido (18%)** y los riesgos derivados de **altas temperaturas en los componentes** y **el motor (14%)** destacan como factores clave que deben ser abordados para mejorar la eficiencia del servicio, reducir la afectación  al servicio y mejor aumentar las ganancias producto del servicio. 

3- Perspectiva Usuario: las fallas ocurren con mayor frecuencia en puntos clave como **el Patio Portal (37%)**, **la Estación Bodeguita (20%)** y **la Terminal (5.9%)**, y  estas suelen presentarse en horarios críticos entre **las 5:30 p. m** y **las 7:00 p. m**.